臺灣高等法院民事判決　　　　　　　　　99年度上字第1047號
上　訴　人　徐美玉
被　上訴人　紀世傑
上列當事人間分配表異議之訴事件，上訴人對於中華民國99年8
月27日臺灣士林地方法院99年度訴字第845號第一審判決提起上
訴，本院於100年1月12日言詞辯論終結，判決如下：
    主  文
上訴駁回。
第二審訴訟費用由上訴人負擔。
    事實及理由
一、被上訴人主張：緣被上訴人所有坐落臺北市○○區○○段三
    小段52地號所有權權利範圍782 /10000及其上1285建號即門
    牌號碼臺北市大同區○○○路○段200巷25號11樓建物所有
    權全部（下稱為系爭不動產），經臺灣士林地方法院97年度
    執字第37959號清償債務強制執行事件（下稱為系爭執行事
    件）執行查封拍賣，並經該院於99年6月9日製作分配表（下
    稱為系爭分配表），定於99年7月13日上午9時實行分配。又
    被上訴人所有系爭不動產雖曾為上訴人設定擔保債權最高限
    額200萬元之第二順位抵押權（下稱為系爭抵押權），惟其
    設定係依據兩造所簽定股權移轉協議書第6條之約定，所擔
    保者乃被上訴人簽發予上訴人如附表編號至所示即票號
    IH0000000、IH0000000、IH0000000、IH0000000號之支票（
    下稱為系爭支票）債權。茲因系爭支票債權已全數由被上訴
    人清償完畢，系爭抵押權所擔保之債權已不存在，上訴人自
    不得再將系爭抵押權所擔保之債權列入分配。是系爭分配表
    表1分配次序7仍將系爭抵押權所擔保之債權金額200萬元列
    入，自有違誤。被上訴人已於99年6月18日具狀對系爭分配
    表聲明異議，並於99年6月25日對為反對陳述之上訴人提起
    本件分配表異議之訴。爰聲明請求將系爭分配表表1次序7第
    二順位抵押權即上訴人分配金額200萬元予以剔除，不得列
    入分配。（原審判決被上訴人全部勝訴）。答辯聲明：上訴
    駁回。
二、上訴人則以：兩造於91年6月間協議由上訴人退出由兩造共
    同創設之東燭實業有限公司，以及世紀達實業有限公司、東
    耘國際股份有限公司經營權，並簽立股權移轉協議書，約定
    由被上訴人給付退股金並簽發系爭支票。然系爭支票經多次
    換票、抽票後，除附表編號所示即票號IH0000000號之支
    票如期兌付外，其餘迄今尚未全部給付。其中附表編號即
    票號IH0000000號之支票，經換票後僅兌現票號IH0000000號
    、面額100萬元之支票；票號IH0000000號支票並未於上訴人
    金融帳戶內兌現，且被上訴人為兌付上開票號IH0000000號
    、IH0000000號之二紙支票，尚曾於93年2月22日向上訴人借
    款120萬元。被上訴人雖曾於93年1月6日匯款52萬0530元予
    上訴人，然此係為返還被上訴人於91年1月間向上訴人調借
    之款項，與附表編號所示即票號IH0000000號支票債權之
    清償無關。又附表編號即票號IH0000000號之系爭支票並
    未兌現，經換票後之票號IH0000000號支票亦未在上訴人金
    融帳戶內兌領，被上訴人並曾於換票時向上訴人借款15萬元
    。至於被上訴人所簽發另紙票號IH0000000號、面額50萬元
    之支票，雖經上訴人提示兌現，惟係用以清償被上訴人於93
    年12月29日向上訴人借款150萬元，並非系爭支票之換票。
    另附表編號即票號IH0000000號之系爭支票，則係因上訴
    人於票據交換日匯款20萬元予被上訴人，始得以兌現；而被
    上訴人另行簽發票號IH0000000號支票係為清償另筆借款，
    與此匯款之清償並無關聯。被上訴人實際尚欠上訴人系爭支
    票債權155萬元。況兩造曾於92年6月12日簽訂另紙協議書，
    由被上訴人承諾清償銀行貸款並給付生活費，被上訴人並未
    依約給付。則系爭抵押權所擔保之債權應包括上開二份協議
    書之債權，且於被上訴人全部清償前，系爭抵押權仍應予保
    留並得主張優先受償列入分配等語；資為抗辯。上訴聲明：
    (一)原判決廢棄。(二)被上訴人於第一審之訴駁回。
三、經查，被上訴人所有系爭不動產經訴外人合作金庫商業銀行
    股份有限公司於97年8月間聲請由臺灣士林地方法院以系爭
    執行事件強制執行，並於97年9月間通知上訴人行使抵押權
    ，嗣並於98年11月30日經拍定，於99年6月9日製作系爭分配
    表，定於99年7月13日上午9時實行分配，且將上訴人就系爭
    不動產於92年6月3日設定登記權利存續期間92年6月12日至
    93年12月30日、擔保債權最高限額200萬元之系爭抵押權所
    擔保之抵押債權200萬元列入該表表1分配次序7優先分配，
    經被上訴人於分配期日前之99年6月17日具狀對系爭分配表
    聲明異議，並於99年6月25日對為反對陳述之上訴人提起本
    件分配表異議之訴等情，有系爭分配表及系爭不動產抵押權
    設定契約書影本附卷可稽（見原審卷第12頁至第18頁），且
    經本院調閱系爭執行事件卷證查核無誤，應與事實相符。
四、次查，被上訴人主張：系爭抵押權所擔保者，乃被上訴人依
    據兩造所簽訂系爭股權移轉協議書所簽發如附表編號至
    所示之系爭支票債權，並已全數清償完畢，上訴人自不得再
    將系爭抵押權所擔保之債權列入分配等語，雖經上訴人否認
    ，並抗辯：系爭支票債權並未完全清償，且系爭抵押權所擔
    保者，尚包括系爭支票債權以外之其他債權，自應予保留並
    得優先分配受償云云。然按，抵押權所擔保之債權，其種類
    及範圍，屬於抵押權之內容，依法應經登記，始生物權之效
    力，故關於最高限額抵押權所擔保之債權，如未記載於登記
    簿，則須於聲請登記時所提出視為登記簿附件之最高限額抵
    押權設定契約書有該項債權之記載者，始為抵押權效力所及
    ，若於登記簿及最高限額抵押權設定契約書均未記載者，即
    非抵押權所擔保之債權，應非抵押權效力所及（最高法院86
    年度台上字第3392號民事判決意旨參照）。經查，依系爭抵
    押權設定契約申請登記之約定事項乙欄已載明「本抵押權之
    設定係為擔保紀世傑所開立予徐美玉之支票兌現用」等語，
    有系爭不動產抵押權設定契約書影本乙紙可稽（見原審卷第
    12頁、第13頁）。而兩造不爭執於92年6月12日所簽立系爭
    股權移轉協議書第四項確約定有關被上訴人受讓上訴人對於
    東燭實業有限公司、世紀達實業有限公司及東耘國際股份有
    限公司之股權所應交付之股款，應由被上訴人開立如附表編
    號至所示之系爭支票4紙作為股款支付；第六項則約定
    應由被上訴人提供包括系爭不動產在內之兩戶房屋及土地設
    定第二順位抵押權，「若以上支票不如期兌現時，股權移轉
    之協議即失效，乙方（即上訴人）有權以該二筆不動產作為
    清償全部款項」；第八項更約定「當甲方所支付之第四項支
    票如期兌現後，乙方須無條件註銷設定」等語，亦有系爭股
    權移轉協議書影本乙份存卷為據（見原審卷第9頁至第11頁
    ）。再參以系爭抵押權設定契約書與系爭股權移轉契約書均
    同於92年6月12日簽訂，所登記抵押權存續期間屆至之93年
    12月30日，復與系爭支票中最後到期日即93年12月6日大致
    相當之情。則依前揭說明，已足認系爭抵押權所擔保者，係
    以系爭抵押權設定契約書所記載由被上訴人所開立予上訴人
    之支票債權為限，而該支票債權則係指被上訴人依系爭股權
    移轉協議書所簽發如附表編號至所示之系爭支票債權，
    洵無疑義。是以，上訴人抗辯：系爭抵押權所擔保者，除系
    爭支票債權外，尚包括其對被上訴人之其他債權云云，自無
    足採取。
五、再查，由被上訴人所簽發如附表編號、即票號IH000000
    0、IH0000000號、面額各為50萬元之系爭支票，已分別於92
    年9月8日、93年6月7日於上訴人在台新銀行之帳戶內兌現乙
    節，已為上訴人所不爭執（見本院卷第99頁至第101 頁），
    並經合作金庫商業銀行民生分行99年11月10日合金民生字第
    0990003729號函敘明確，有該函文乙紙在卷可稽（見本院卷
    第52頁），應堪信為真實。至於上訴人抗辯：為保被上訴人
    之信用，附表編號即票號IH0000000號之支票係由上訴人
    於票據交換日匯款20萬元至被上訴人帳戶始得以兌現等語，
    固為被上訴人所不爭執，並據上訴人提出國內匯款回條影本
    乙紙為證（見原審卷第63頁）。然查，被上訴人主張：該筆
    20萬元借款已由被上訴人加計利息後簽發票號IH0000000號
    、面額20萬4047元之支票（如附表編號所示）返還上訴人
    ，並經上訴人提示兌領等語，已據提出經上訴人簽收之系爭
    支票正、反面影本乙紙、被上訴人於93年6月8日傳真之書據
    影本乙紙為憑（見本院卷第89頁、第91頁），核屬相符，而
    該票據確經上訴人兌領之事實，復據合作金庫商業銀行民生
    分行99年12月28日合金民生字第0990004616號函覆明確，亦
    有該函文乙紙在卷可稽（見本院卷第115頁）。是上訴人空
    言否認上開匯款20萬元已獲清償云云，自無足採取。則系爭
    抵押權所擔保如附表編號、即票號IH0000000、IH00000
    00號之系爭支票債權，已由被上訴人清償完竣，洵堪予認定
    。
六、又如附表編號即票號IH0000000號之系爭支票並未兌現，
    附表編號即票號IH0000000號之系爭支票則為廢票乙節，
    雖據合作金庫商業銀行民生分行99年11月10日合金民生字第
    0990003729號函覆在案（見本院卷第52頁）。然查，被上訴
    人主張：如附表編號即票號IH0000000號之支票已由兩造
    協議換票為票號IH0000000號、面額50萬1833元之支票（如
    附表編號所示）並已兌現；附表編號即票號IH0000000
    號之支票則協議更換為票號IH0000000號、面額100萬元之支
    票（如附表編號）並兌現，餘款50萬元則由被上訴人依約
    於93年元月6日匯款50萬元及利息2萬0500元（如附表編號
    ）至上訴人於台新銀行延平分行帳戶等語，已據其提出由上
    訴人簽名之協議文、匯款單及支票正、反面影本為憑（見原
    審卷第48頁、第58頁、第59頁、第81頁、第82頁），並經合
    作金庫商業銀行民生分行上揭函文敘明屬實（見本院卷第52
    頁）。而上述兩造協議換票及匯款之內容及履行，更據證人
    即擬具上開協議文之林溫慈於原審到庭結證明確（見原審卷
    第51頁至第54頁），並有證人林溫慈所製作用以傳真予上訴
    人確認之明細表影本乙紙為證（見原審卷第47頁）。則被上
    訴人主張：附表編號、所示支票債權已全數清償完畢等
    語，洵屬有據。至於由證人林溫慈所提出上開明細表（即原
    審卷第47頁）中有關如附表編號即票號IH0000000號支票
    之換票為票號IH0000000號、IH0000000號，如附表編號即
    票號IH0000000號之換票為票號IH0000000號之記載，雖與被
    上訴人主張前述換票之票號不符。然經合作金庫商業銀行民
    生銀行查覆結果：並無票號IH0000000號之支票，而票號IH0
    000000號、IH0000000號二紙支票則分別匯繳被上訴人於上
    海銀行之信用卡款及由安泰銀行提示入訴外人周平評帳戶各
    節，均據該行99年11月10日合金民生字第0990003729號函文
    敘明屬實（見本院卷第52頁），堪認該明細表所列上開票據
    並非用於系爭支票換票之用，而與系爭本票債權俱無關聯。
    核此當係證人林溫慈於事後製作明細表時誤記票號所致，自
    未能執為如附表編號、即票號IH0000000號、IH0000000
    號之系爭支票債權未獲清償之憑據。再者，上訴人雖抗辯：
    上開由被上訴人於93年1月6日匯款52萬0500元中之50萬元，
    係為清償被上訴人於91年元月間之借款，餘款2萬0530元，
    則係清償上訴人為被上訴人代墊款項，與附表編號即票號
    IH0000000號之系爭支票債權無關；票號IH0000000號支票則
    係被上訴人為清償其於93年12月29日向上訴人之借款150萬
    元云云，並提出其個人存摺交易明細內頁影本為憑（見本院
    卷第108頁、第113頁）。然此均為被上訴人否認。且審核上
    訴人上揭存摺明細所載91年1月30日、93年12月29日，金額
    各為50萬元、150萬元之交易既均經註記匯入東燭實業有限
    公司帳戶乙節，已難逕指該二筆匯款為被上訴人個人之借款
    。而票號IH0000000號支票之發票日為93年12月16日（見原
    審卷第81頁背面），既係在上訴人93年12月29日匯款之前，
    更難認兩者之間有何關聯。至於上訴人另抗辯：被上訴人尚
    曾於93年2月22日借款120萬元、於附表編號票號IH000000
    0號之系爭支票換票時另借款15萬元各節，則均未據舉證以
    實其說。從而，上訴人抗辯上情，顯均無足憑採。堪認被上
    訴人主張：如附表編號、即票號IH0000000號、IH00000
    00號之系爭支票債權亦已清償完畢等語，應無疑義。
七、按最高限額抵押權之存續期限一旦屆滿，該抵押權即因而歸
    於確定（最高法院83年度台上字第557號民事判決意旨參照
    ）。且最高限額抵押權所擔保之原債權於抵押物因他債權人
    聲請強制執行經法院查封，而為最高限額抵押權人所知悉，
    或經執行法院通知最高限額抵押權人者確定，96年3月28日
    修正、同年9月28日施行之民法第881條之12第6款定有明文
    ，且此規定於修正前設定之最高限抵押權，亦適用之，民法
    物權編施行法第17條規定甚明。經查，系爭抵押權設定之存
    續期間係自92年6月12日至93年12月31日，其存續期間已然
    屆至。且系爭不動產已於97年8月間經訴外人合作金庫商業
    銀行股份有限公司聲請強制執行，並經執行法院於同年9月
    間通知上訴人行使抵押權各節，亦經調取系爭執行事件案卷
    查核無誤，足認系爭抵押權所擔保之原債權應已確定。又承
    上所述，系爭抵押權所擔保附表編號、所示之支票2紙
    已如期兌付；附表編號、所示支票雖未兌現，惟其換票
    已由上訴人兌領、餘款亦經匯付完結而如附表編號、、
    所示。雖上開換票有於系爭抵押權存續期間後始兌現者，
    惟亦於系爭抵押權因抵押物受強制執行並通知上訴人而確定
    前，即兌領完畢。堪認於系爭抵押權確定前，其所擔保之債
    權即被上訴人所簽發交付予上訴人如附表編號至所示之
    系爭支票債權確已獲清償而消滅無疑。則上訴人就系爭不動
    產之拍賣所得，自無從再依系爭抵押權主張所擔保之債權金
    額200萬元列入分配，至為灼然。被上訴人主張應將該筆債
    權自系爭分配表中剔除，自堪予採取。
八、從而，被上訴人依強制執行法第41條規定，提起分配表異議
    之訴，請求將系爭分配表表1次序7第二順位抵押權即上訴人
    分配金額200萬元予以剔除，不得列入分配，為有理由，應
    予准許。原審為被上訴人勝訴判決，於法並無不合。上訴意
    旨指摘原判決不當，求予廢棄改判，為無理由，應駁回其上
    訴。
九、兩造其餘攻擊防禦方法及其他證據，經審酌後認為於判決結
    果不生影響，爰不一一論述，附此敘明。
十、據上論結，本件上訴為無理由，依民事訴訟法第449條第1項
    、第78條，判決如主文。
中    華    民    國   100    年    1     月    26    日
                    民事第十二庭
                        審判長法  官  吳謀焰
                              法  官  許紋華
                              法  官  李瑜娟
正本係照原本作成。
如不服本判決，應於收受送達後20日內向本院提出上訴書狀，其
未表明上訴理由者，應於提出上訴後20日內向本院補提理由書狀
（均須按他造當事人之人數附繕本）上訴時應提出委任律師或具
有律師資格之人之委任狀；委任有律師資格者，另應附具律師資
格證書及釋明委任人與受任人有民事訴訟法第466條之1第1項但
書或第2項（詳附註）所定關係之釋明文書影本。
中    華    民    國   100    年    1     月     28   日
                              書記官  黃瑞芬
附註：
民事訴訟法第466條之1（第1項、第2項）：
對於第二審判決上訴，上訴人應委任律師為訴訟代理人。但上訴
人或其他法定代理人具有律師資格者，不在此限。
上訴人之配偶、三親等內之血親、二親等內之姻親，或上訴人為
法人、中央或地方機關時，其所屬專任人員具有律師資格並經法
院認為適當者，亦得為第三審訴訟代理人。
※附表：相關支票兌領狀況
       （付款銀行均為合作金庫銀行民生分行）
┌─┬──────┬────────┬───────┬────┬───┐
│編│票號        │  發票日        │   面額       │兌領狀況│備註  │
│號│            │                │              │        │      │
├─┼──────┼────────┼───────┼────┼───┤
││IH0000000   │  92年9月6日    │   50萬元     │92.09.08│一系爭│
│  │            │                │              │已兌領  │抵押權│
│  │            │                │              │        │擔保票│
│  │            │                │              │        │據    │
│  │            │                │              │        │二台新│
│  │            │                │              │        │銀行提│
│  │            │                │              │        │示入徐│
│  │            │                │              │        │美玉帳│
│  │            │                │              │        │戶）  │
├─┼──────┼────────┼───────┼────┼───┤
││IH0000000   │  93年1月6日    │   150萬元    │未兌領  │一系爭│
│  │            │                │              │        │抵押權│
│  │            │                │              │        │擔保票│
│  │            │                │              │        │據    │
│  │            │                │              │        │二已換│
│  │            │                │              │        │票即編│
│  │            │                │              │        │號及│
│  │            │                │              │        │匯款即│
│  │            │                │              │        │編號│
├─┼──────┼────────┼───────┼────┼───┤
││IH0000000   │  93年12月6日   │   50萬元     │廢票（未│一系爭│
│  │            │                │              │兌領）  │抵押權│
│  │            │                │              │        │擔保票│
│  │            │                │              │        │據    │
│  │            │                │              │        │二以編│
│  │            │                │              │        │號支│
│  │            │                │              │        │票換票│
│  │            │                │              │        │。    │
├─┼──────┼────────┼───────┼────┼───┤
││IH0000000   │  93年6月6日    │   50萬元     │93.06.07│一系爭│
│  │            │                │              │已兌領  │抵押權│
│  │            │                │              │        │擔保票│
│  │            │                │              │        │據    │
│  │            │                │              │        │二台新│
│  │            │                │              │        │銀行提│
│  │            │                │              │        │示入徐│
│  │            │                │              │        │美玉帳│
│  │            │                │              │        │戶    │
│  │            │                │              │        │三其中│
│  │            │                │              │        │20萬元│
│  │            │                │              │        │票款由│
│  │            │                │              │        │徐美玉│
│  │            │                │              │        │匯付  │
├─┼──────┼────────┼───────┼────┼───┤
││IH0000000   │  92年6月24日   │   52萬0530元 │92.06.24│一繳上│
│  │            │                │              │已兌領  │海銀行│
│  │            │                │              │        │紀世傑│
│  │            │                │              │        │信用卡│
│  │            │                │              │        │6萬601│
│  │            │                │              │        │8元； │
│  │            │                │              │        │領現3 │
│  │            │                │              │        │萬3982│
│  │            │                │              │        │元    │
├─┼──────┼────────┼───────┼────┼───┤
││IH0000000   │  92年6月20日   │   100萬元    │92.06.20│一安泰│
│  │            │                │              │已兌領  │銀行提│
│  │            │                │              │        │示入周│
│  │            │                │              │        │平評代│
│  │            │                │              │        │書事務│
│  │            │                │              │        │所帳戶│
├─┼──────┼────────┼───────┼────┼───┤
││IH0000000   │  無此票號      │              │        │      │
├─┼──────┼────────┼───────┼────┼───┤
││IH0000000   │  93年3月6日    │   100萬元    │93.03.08│一編號│
│  │            │                │              │已兌領  │之換│
│  │            │                │              │        │票    │
│  │            │                │              │        │二台新│
│  │            │                │              │        │銀行提│
│  │            │                │              │        │示入徐│
│  │            │                │              │        │美玉帳│
│  │            │                │              │        │戶    │
├─┼──────┼────────┼───────┼────┼───┤
││IH0000000   │  93年元月6日   │   52萬0530元 │93.01.06│一即編│
│  │            │                │              │已兌領並│號之│
│  │            │                │              │匯予徐美│匯款。│
│  │            │                │              │玉      │二匯款│
│  │            │                │              │        │至台新│
│  │            │                │              │        │銀行徐│
│  │            │                │              │        │美玉帳│
│  │            │                │              │        │戶    │
├─┼──────┼────────┼───────┼────┼───┤
││IH0000000   │  93年12月16日  │   50萬1833元 │94.01.05│一台新│
│  │            │                │              │已兌領  │銀行提│
│  │            │                │              │        │示入徐│
│  │            │                │              │        │美玉帳│
│  │            │                │              │        │戶    │
├─┼──────┼────────┼───────┼────┼───┤
││IH0000000   │  93年8月6日    │   20萬4047元 │93.08.06│一紀世│
│  │            │                │              │已兌領  │傑匯還│
│  │            │                │              │        │上開附│
│  │            │                │              │        │表編號│
│  │            │                │              │        │徐美│
│  │            │                │              │        │玉之20│
│  │            │                │              │        │萬元匯│
│  │            │                │              │        │款。  │
└─┴──────┴────────┴───────┴────┴───┘